【裁判字號】    90,上,495
【裁判日期】    920408
【裁判案由】    清償債務
【裁判全文】
臺灣高等法院民事判決  九十年度上字第四九五號
    上  訴  人  甲○○
                乙○○○
    共      同
    訴訟代理人  張  權律師
    複  代理人  羅文美律師
                王嘉斌律師
    上  訴  人  庚○○
    被 上訴 人  台北國際商業銀行股份有限公司
    法定代理人  游國治
    訴訟代理人  許榮仁
                陳仁強
右當事人間請求清償債務事件，上訴人對於中華民國九十年三月二十九日臺灣臺北地
方法院八十九年度訴字第二九七一號第一審判決提起上訴，本院判決如左：
    主      文
上訴駁回。
第二審訴訟費用由上訴人連帶負擔。
    事      實
甲、上訴人甲○○、乙○○○方面：
一、聲明：
  (一)原判決廢棄。
  (二)被上訴人在第一審之訴及假執行之聲請均駁回。
二、陳述：除與原判決記載相同者，茲引用之外，補稱：
  (一)依原審法院送請法務部調查局之鑑定結果第三點所示，該局係無法判斷上訴人於
    七十八年八月九日及八十年一月二十一日二紙保證書上所為之簽名為同日所書寫
    ，上開鑑定自不得據為不利上訴人判斷之基礎。而經本院送請法務部調查局鑑定
    結果，可得知系爭二份保證書係於同一時間完成，且上訴人於該等保證書上簽名
    時，均為空白。
  (二)證人林宏儀、林建良及鄭貴榮與被上訴人有僱用關係，且為本件對保程序之當事
    人，三人所為證詞當有偏頗之虞。況證人林建良於原審所稱「對保之後我被經理
    責罵，因總債務額超過三百萬元」、「被告庚○○是在（淡水）醫院簽的」等語
    ，均與事實不符；且證人鄭貴榮於本院證稱與上訴人對保過程，亦有不合常理及
    違背經驗法則之處。
  (三)被上訴人提出之八十年一月二十一日之保證書中，七位保證人均係於同一日完成
    對保手續，以七位保證人分居各地之情，本件保證竟能於當日通過銀行內部審核
    程序並完成撥款，此不僅與銀行之放貸流程有違，亦與經驗法則不符。而至八十
    一年一月二十一日止，興可有限公司（下稱興可公司）向被上訴人所借款項扣除
    已還款項，尚欠被上訴人新台幣（以下同）一百二十萬元，則興可公司於八十一
    年一月二十一日再向被上訴人借款一百萬元時，自無庸簽訂系爭一千萬元之保證
    契約。再興可公司提出股東借款同意書之決議日期為八十年六月二十五日，惟系
    爭保證書成立日期卻為八十年一月二十一日，此亦與財政部中央銀行針對全國銀
    行發布之「改進金融機構放款業務要點」之規定不符。
  (四)七十八年八月九日被上訴人銀行承辦人員鄭貴榮與上訴人進行對保時，除提示一
    百萬元借據由上訴人於連帶保證欄簽章外，並要求上訴人在多張與借據類似之對
    摺表格上簽章，聲稱該等表格均為申貸之必備文件，故本件被上訴人提出系爭二
    紙保證書，均係上訴人於七十八年八月九日以保證興可公司一百萬元借款債務之
    意所簽具之對保文件。
三、證據：除援用第一審所提證據外，補提興可公司存簿、財政部中央銀行發布之「
    改進金融機構放款業務要點」等影本為證，並聲請訊問證人鄭貴榮、林建良，及
    聲請鑑定上開二份保證書上墨色及印泥是否相同。
丙、上訴人庚○○方面：
一、聲明：
  (一)原判決廢棄。
  (二)被上訴人在第一審之訴及假執行之聲請均駁回。
二、陳述：與原判決記載相同者，茲引用之。
乙、被上訴人方面：
一、聲明：上訴駁回。
二、陳述：除與原判決記載相同者，茲引用之外，補稱：八十年一月十九日經理簽完
    後並未馬上撥款，係因當時不符合公司要求，迨對保確定後始於二十一日撥款。
    再興可公司於八十年二月八日後之債務均超過三百萬元，自不可能按照原擔保書
    辦理。又二位證人之證述相吻合，且綜觀筆跡鑑定報告，均可明確證明為不同之
    筆書寫。另銀行授信時，倘保人不願作保或欲退保時，均會要求借款人再徵詢保
    人，並無以空白或預簽方式為之之必要。至舊借據於債務人還錢後即予以銷燬，
    並未保留。
三、證據：除援用第一審所提證據外，補提系爭保證書原本各一份、借款聲請書、貸
    放備查表影本各六份為證。
    理      由
一、被上訴人請求上訴人及原審共同被告興可公司、丁○○、己○○、戊○○、丙○
    ○、辛○○等人連帶給付，上訴人雖對於原判決提起上訴，並提出非基於個人關
    係之抗辯，然經本院審酌結果，其抗辯為無理由，其上訴效力不及於興可公司、
    丁○○、己○○、戊○○、丙○○、辛○○等人，爰不將興可公司、丁○○、己
    ○○、戊○○、丙○○、辛○○等人列為當事人，應先敘明。
二、被上訴人於原審起訴主張：興可公司於八十七年七月十六日起分別向被上訴人借
    款三筆，計二百萬元，其金額、期限、利率繳款日均如附表一所示，並以上訴人
    及興可公司、丁○○、己○○、戊○○、丙○○、辛○○等人為連帶保證人，約
    定未按期清償，逾期清償在六個月以內者，按上開利率百分之十，超過六個月者
    ，按上開利率百分之二十計付違約金。又興可公司於如附表三所示之開狀日期、
    金額、押匯日期及到期日，向被上訴人申請開發一五○天期之遠期信用狀五筆，
    並以上訴人及興可公司、丁○○、己○○、戊○○、丙○○、辛○○等人為連帶
    保證人，且約定倘不依期償付時，除依照外匯授信利率加息百分之二點五支付遲
    延利息外，逾期六個月以內者，按遲延利息百分之十，逾期超過六個月者，按遲
    延利息百分之二十計付違約金。嗣興可公司對於上開借款之本息僅繳至八十九年
    四月十六日，另開發遠期信用狀之債務（詳如附表三）亦於八十九年五月十二日
    到期無法償還，依約定書第五條之約定，顯已喪失期限利益，爰依消費借貸及連
    帶保證之法律關係，請求上訴人及興可公司、丁○○、己○○、戊○○、丙○○
    、辛○○等人應連帶給付被上訴人十三萬七千二百九十五元，及附表二編號一所
    示之利息、違約金。上訴人應與興可公司、丁○○、己○○、戊○○、丙○○連
    帶給付六十萬七千六百十五元，及附表二編號二、三所示之利息、違約金。上訴
    人、興可公司、丁○○、己○○、戊○○、丙○○應連帶給付被上訴人美金十五
    萬零二十一元，及附表四所示之利息、違約金等語。
    上訴人甲○○、乙○○○則以：被上訴人所提出七十八年八月九日及八十年一月
    二十一日之二紙保證書，係上訴人甲○○、乙○○○於七十八年八月九日就興可
    公司於七十八年八月十日向被上訴人借貸之一百萬元借款為保證所簽，當時被上
    訴人所屬行員鄭貴榮於該一百萬借款為對保時，向上訴人諉稱須同時簽立數張借
    據、保證書以利銀行之作業程序，致上訴人甲○○、乙○○○陷於錯誤，而依其
    指示於上開空白票據保證書簽署，茲被上訴人竟將上訴人甲○○、乙○○○所填
    具之空白備用保證書填載不實內容、金額及日期，顯有詐欺、變造之嫌，自不應
    由其等負連帶保證人之責等語。上訴人庚○○亦以：保證書上之簽名雖係其所親
    簽，然其僅簽過一次名字，並非林建良對的保，林建良稱有至淡水對保，所言不
    實等語，資為抗辯。（原審判決興可公司、丁○○、己○○、戊○○、丙○○、
    辛○○應連帶給付部分，未據其上訴）
三、被上訴人主張興可公司於八十七年七月十六日起分別向被上訴人借款三筆，計二
    百萬元，其金額、期限、利率繳款日均如附表一所示，約定未按期清償，逾期清
    償在六個月以內者，按上開利率百分之十，超過六個月者，按上開利率百分之二
    十計付違約金。又興可公司於如附表三所示之開狀日期、金額、押匯日期及到期
    日，向被上訴人申請開發一五○天期之遠期信用狀五筆，約定倘不依期償付時，
    除依照外匯授信利率加息百分之二點五支付遲延利息外，逾期六個月以內者，按
    遲延利息百分之十，逾期超過六個月者，按遲延利息百分之二十計付違約金。而
    興可公司對於上開新台幣借款之本息僅繳至八十九年四月十六日，另上訴人開發
    遠期信用狀之債務（詳如附表三）亦於八十九年五月十二日到期無法償還等情，
    有借據、約定書、保證書、開發信用狀約定書、申請書、結匯證實書、放款通知
    書在卷可憑，且為上訴人所不爭執，堪信為真正。
四、上訴人雖以渠等確簽署七十八年八月九日，金額最高為三百萬元之保證書（原審
    卷，六二─一頁），但此保證書係保證興可公司於七十八年八月十日向被上訴人
    所借之一百萬元保證，而該一百萬元已經興可公司清償完畢，本件被上訴人所請
    求之債務，均發生在八十七以後，與其保證責任無關。至於被上訴人所提出八十
    年一月二十一日，金額為一千萬元之保證書（原審卷，六二頁），係被上訴人利
    用上訴人等於簽署上開三百萬元保證書之同時，使上訴人多蓋一份空白保證書，
    而於嗣後擅自填上金額，不得依據該保證書請求上訴人負保證責任等語置辯。查
    上訴人抗辯該一千萬元之保證書，係利用簽署該三百萬元之保證書同時為之，無
    非以上開保證書上字跡之墨色、印泥成份相同，保證人分居各地，不可能於同一
    上午完成對保，且興可公司於保證書簽署之日期後半年始決議借款等論據。然上
    開二份保證書確係分別由林宏儀及林建良，先後於七十八年八月九日及八十年一
    月二十一日對保乙事，業據證人林建良及鄭貴榮於原審及本院審理時，及證人林
    宏儀於原審審理時，分別證述明確（原審卷，一０七頁、一０八頁、一四四頁，
    本院卷，一四七頁、二一四頁），雖其對保之細節，有若干出入，然此乃十餘年
    前所發生之事實，以證人係經辦此等案件為業之人員，自難強求就每宗對保案件
    之細節，均能明確記憶。上訴人以證人等就對保之細節，例如對保之順序、時間
    及如何蓋章等所為證述，略有出入，即否定其證言之可信性，並非足採。又經本
    院及原審依上訴人之聲請將其墨水、印泥成份送請法務部調查局鑑定結果，黑色
    筆書寫部分字跡墨色，除八十年一月二十一日保證書上上訴人甲○○、乙○○○
    外，墨色相似，至於印泥成份則分為二群不同印泥所蓋，其字跡墨色或印泥成份
    相似部分，不能證明係以同一支筆所寫或同一盒印泥，至於丁○○、己○○之簽
    名均使用藍色，但其墨色不同，上訴人甲○○、乙○○○、丁○○之字跡，明顯
    不同等情，有該局九十年二月二日九０陸二字第九０００三四０八號函、九十一
    年十二月三日調科貳字第０九一００七八０九九０號函附卷可稽（原審卷，一六
    ０頁，本院卷，二五０頁）。按使用同一廠牌或同一顏色之筆書寫，多年不變，
    乃書寫習慣上所常見，因此，不能以上開二份保證書中，其部分字跡墨色或印泥
    反應相似，即認為係同時為之。何況，上開二份保證書上，上訴人等人簽名之順
    序並不相同，丁○○、己○○雖均使用藍色，但其墨色不同，上訴人乙○○○、
    丁○○之字跡，亦明顯不同，上訴人庚○○之簽名墨色一用藍色，一用黑色，亦
    明顯不同。苟係渠等同時簽署二份保證書，則於簽名順序、使用之筆，應會相同
    ，不會出現上述錯雜情形。由是可知，上訴人抗辯該二份保證書係同時簽署，有
    違經驗法則，難予採信。又被上訴人所以要求興可公司必須於上開三百萬元外另
    立保證書，究出於興可公司實際所借之金額已超過三百萬元，或興可公司要求增
    加放寬額度，均無礙於上訴人等保證責任之成立。至於該一千萬元之保證書，包
    含就興可公司現在及將來債務為最高限額之擔保，故於訂立保證書時，本不以有
    實際債務為必要，從而上訴人以興可公司之董事會在該保證書訂立後，始同意借
    款，較保證書成立為早，顯不合理，質疑該保證書之真正，亦非有據。至於上訴
    人貸款過程是否符合財政部規定之程序，非判斷保證契約是否成立之要素。又上
    訴人要求被上訴人提出興可公司於七十七年五月十二日、七十八年八月九日及八
    十年一月二十一日向被上訴人借款時所立之借據，被上訴人則稱上開借款均已清
    償而結案，與本件無關，且依民法規定，借用人於清償時可請求返還借據，因時
    隔已久，興可公司之借款有七、八十筆，無從找尋等語。查本件被上訴人所請求
    者，均在八十八年以後所成立之債務，非上開已清償之借款，而上訴人係立於保
    證人地位，並非借用人，因此，不論上訴人是否於借據上簽名，均不影響其應負
    保證人之責任，因此，即使被上訴人無從提出該借據，亦不能推論上開二份保證
    書係同一日所為。查私文書經本人或其代理人簽名、蓋章或按指印或有法院或公
    證人之認證者，推定為真正。民事訴訟法第三百五十八條第一項定有明文。本件
    上訴人就其於上開八十年一月二十一日，金額為一千萬元之保證書上簽名之事實
    ，既不爭執（原審卷七０頁），依上開規定，應推定該保證書為真正。上訴人否
    認有簽署該一千萬元保證書之意思，並未提出任何積極證據，以實其說，所辯自
    難憑採。被上訴人對興可公司既有上開債權，且經上訴人保證，則被上訴人於興
    可公司未依約履行時，請求上訴人應依保證關係，代為履行，於法有據，應予准
    許。
五、綜上所述，被上訴人主張為可採，上訴人所辯均無可取。從而，被上訴人本於連
    帶保證及消費借貸之法律關係，請求上訴人連帶給付為有理由，應予准許。原審
    判命上訴人如數給付，於法並無不合。上訴意旨指摘原判決不當，求予廢棄改判
    ，為無理由，應予駁回。
六、據上論結，本件上訴為無理由，依民事訴訟法第四百四十九條第一項、第七十八
    條、第八十五條第二項，判決如主文。
中      華      民      國    九十二    年      四      月      八      日
                              民事第十七庭
                                  審判長法  官  鄭  雅  萍
                                        法  官  吳  謀  焰
                                        法  官  呂  太  郎
右正本係照原本作成。
如不服本判決，應於收受送達後二十日內向本院提出上訴書狀，其未表明上訴理由者
，應於提出上訴後二十日內向本院補提理由書狀（均須按他造當事人之人數附繕本）
上訴時應提出委任律師或具有律師資格之人之委任狀；委任有律師資格者，另應附具
律師資格證書及釋明委任人與受任人有民事訴訟法第四百六十六條之一第一項但書或
第二項（詳附註）所定關係之釋明文書影本。
中      華      民      國    九十二    年      四      月      九      日
                                        書記官  明  祖  星
附註：
民事訴訟法第四百六十六條之一（第一項、第二項）：
對於第二審判決上訴，上訴人應委任律師為訴訟代理人。但上訴人或其他法定代理人
具有律師資格者，不在此限。
上訴人之配偶、三親等內之血親、二親等內之姻親，或上訴人為法人、中央或地方機
關時，其所屬專任人員具有律師資格並經法院認為適當者，亦得為第三審訴訟代理人
。


司法院資訊處製作；財團法人民間司法改革基金會備份。
